【裁判字號】    90,訴,1469
【裁判日期】    901113
【裁判案由】    營利事業所得稅
【裁判全文】
高雄高等行政法院判決                              九十年度訴字第一四六九號
                              .
    原      告  賢榮機械有限公司
    代  表  人  甲○○董事長
    訴訟代理人  丙○○
    被      告  財政部高雄市國稅局
    代  表  人  鄭宗典局長
    訴訟代理人  乙○○
右當事人間因營利事業所得稅事件，原告不服財政部中華民國九十年四月二十三日台
財訴字第○九○一三五三七六○號訴願決定，提起行政訴訟。本院判決如左：
    主  文
原告之訴駁回。
訴訟費用由原告負擔。
    事  實
一、事實概要：
緣原告八十六年度營利事業所得稅結算申報營業收入為新台幣（以下同）八一、九七
○、三五三元，營業成本七四、一五七、七○七元，營業費用七、七四○、七五六元
，非營業收入七、六八三元，非營業費用二九、八五五元，全年所得額為四九、七一
八元，案經被告初查以其未提示完全帳簿文據致營業成本無法勾稽查核，乃依同業利
潤標準核定營業成本為六四、七五六、五七八元，惟因減除依帳證查核認定之營業費
用七、七四○、七五六元後之營業淨利為九、四七三、○一九元（原處分誤認為一一
、一三五、二三六元），超過全部營業收入淨額依同業利潤標準核定之營業淨利六、
五五七、六三○元，乃依營利事業所得稅查核準則第六條第一項但書規定，核定本期
營業淨利六、五五七、六三○元。又應付未付費用七六九、二一四元逾二年而尚未給
付，原核定予以轉列為其他收入，核定全年所得額七、三一九、○○七元。原告不服
，就其他收入七六九、二一四元部分申請復查結果，未獲變更，循序提起訴願，遞遭
駁回，原告仍未甘服，遂向本院提起行政訴訟。
二、兩造聲明：
甲、原告聲明求為判決：原處分及訴願決定均撤銷。
乙、被告聲明求為判決：原告之訴駁回。
三、兩造主張之理由：
甲、原告起訴意旨略謂：
（一）稽徵機關進行調查或復查時，對於納稅義務人提示之相關帳簿文據，應耐心據
      實查核，不應將有虧損之事實，以查帳數量鉅大，隨便依同業利潤標準核定其
      所得額，致營業虧損之納稅義務人仍須支付鉅額之稅金，導致無法營業，否則
      即有違法。
（二）原告於八十二年度及八十三年度申報之應付未付之健勞保費七六九、二一四元
      ，經被告查核時，以已逾二年為由，轉列為其他收入，然查，原告以往每年申
      報營利事業所得，所申報之之費用及成本均未經被告採納，而以同業利潤標準
      核定營業淨利扣稅，是八十二年度所申報應付未付之健保費，自不在被告採認
      之列，被告顯不得將其未採認之健保費轉入本年度之其他收入列帳。否則一牛
      剝數皮，公理何在？原告實已虧損累累，被告竟不論原告實際虧損如何，均以
      有淨利為由而課稅，實屬非法之處置。為此狀請鈞院鑑核，撤銷原處分及訴願
      決定，以符公允等語。
乙、被告答辯意旨略謂：
（一）按「稽徵機關進行調查或復查時，納稅義務人應提示有關各種證明所得額之帳
      簿、文據；其未提示者，稽徵機關得依查得之資料或同業利潤標準，核定其所
      得額。」、「本法第八十三條所稱之帳簿文據，其關係所得額之一部或關係課
      稅年度中某一期間之所得額，而納稅義務人未能提示者，稽徵機關得就該部分
      依查得資料或同業利潤標準核定其所得額。」為所得稅法第八十三條第一項暨
      同法施行細則第八十一條第一項所明定，而所謂未提示兼指帳簿文據全部未提
      示或雖提示而有不完全、不健全或不相符者均有其適用，最高行政法院六十一
      年判字第一九八判例可資參照；次按「帳簿文據，其關係所得額之一部而未能
      提示者，依所得稅法施行細則第八十一條規定辦理。但其核定所得額，以不超
      過當年度全部營業收入淨額依同業利潤標準核定之所得額為限。」及「營利事
      業機構帳載應付未付之費用或損失，逾二年而尚未給付者，應轉列『其他收入
      』科目，俟實際給付時再以營業外支出列帳。」復為查核準則第六條第一項及
      第一百零八條之一所規定。
（二）原告係從事其他專用生產機械製造修配為主要業務，本年度原自行申報營業成
      本為七四、一五七、七○七元，被告原核定以其未設置原物料、在製品與製造
      費用等相關明細帳，亦未編製單位成本分析表、原物料進領耗存明細表與分析
      表、製成品之產銷存明細表等相關報表，致營業成本無法查核勾稽，經原核定
      以被告八十七年十一月十九日財高國稅審一字第八七○五○五五二號函請原告
      提示相關帳簿文據及表報，原告逾限未提示，原核定乃依同業利潤標準毛利率
      百分之二十一核定營業成本為六四、七五六、五七八元，營業毛利一七、二一
      三、七七五元，惟因減除依帳證查核認定之營業費用六、○七八、五三九元後
      之營業淨利一一、一三五、二三六元（正確數額應為九、四七三、○一九元，
      被告誤計為一一、一三五、二三六元），超過全部營業收入淨額依同業利潤標
      準淨利率百分之八（本件行業代號為：二九四九─一一）核定之營業淨利六、
      五五七、六三○元，乃依首揭查核準則第六條第一項但書規定，核定本期營業
      淨利六、五五七、六三○元，原告不服，申請復查時，被告復以八十八年三月
      十一日財高國稅法字第八八○一一○八六號函請原告提示本年度帳簿文據及足
      資證明復查理由之相關文件供核，原告逾期仍未能提示，顯然原告對於被告進
      行調查或復查未盡協力義務，是原核定按同業利潤標準核定其所得額，於法並
      無不合。
（三）另原告主張其八十二年及八十三年度營利事業所得稅均按同業利潤標準核定營
      業淨利，並非按原告所申報費用及所得認定，被告未認定應付勞保健保費七六
      九、二一四元，卻將之以已逾二年為由而轉列為其他收入，為非法處置云云，
      經查系爭費用原告於各該年度已申報為費用支出，且八十四年度資產負債表已
      列為應付費用。又截至本年度已逾二年該費用仍未給付，被告依首揭規定轉列
      為其他收入，於法洵無不合，而原告之八十二年及八十三年度營利事業所得稅
      雖均按同業利潤標準核定其所得額，然核定之營業成本及費用業已概括性包含
      系爭之健保費、勞保費等支出，故系爭費用既已逾二年未給付，依首揭規定自
      應予轉列其他收入，原告所訴，不足採據。另原告於訴願時至訴稱將來繳納時
      ，未能認定為費用乙節，查系爭費用得於實際給付時再以營業外支出列帳，為
      首揭查核準則第一百零八條之一後段所明定，原告所訴顯係不諳法令之規定，
      綜上，被告原核定，於法洵無不合，原告屢執前詞置辯並不足採，請予駁回等
      語。
      理  由
一、按「稽徵機關進行調查或復查時，納稅義務人應提示有關各種證明所得額之帳簿
    、文據；其未提示者，稽徵機關得依查得資料或同業利潤標準，核定其所得額。
    」、「本法第八十三條所稱之帳簿文據，其關係所得額之一部或關係課稅年度中
    某一期間之所得額，而納稅義務人未能提示者，稽徵機關得就該部分依查得之資
    料或同業利潤標準，核定其所得額。」分為所得稅法第八十三條第一項及同法施
    行細則第八十一條第一項所明定。又稅捐稽徵機關依前揭法規所定核定納稅義務
    人之所得額時，依查核準則第六條第一項但書規定，其核定所得額，以不超過當
    年度全部營業收入淨額依同業利潤標準核定之所得額為限。此外，因課稅處分屬
    於須當事人協力之處分，稅捐稽徵機關於核定稅額過程中，須納稅義務人協同辦
    理者所在多有，學理上稱此為納稅義務人之協力義務，包括申報義務、記帳義務
    、提示文據義務等，納稅人違反上述義務，即生不利益之後果，如應受罰鍰或由
    稽徵機關片面依查得資料或同業利潤標準核定其所得額及應納稅額。首揭所得稅
    法及其施行細則之相關規定即係為敦促納稅義務人履行前述協力義務而設，關於
    納稅義務人未盡提示文據義務時，稅捐稽徵機關為所得額之核定，即應遵照首揭
    規定辦理之，合先敘明。
二、本件原告係從事其他專用生產機械製造修配為主要業務，於八十六年度營利事業
    所得稅結算申報營業收入為八一、九七○、三五三元，營業成本七四、一五七、
    七○七元，營業費用七、七四○、七五六元，非營業收入七、六八三元，非營業
    費用二九、八五五元，全年所得額為四九、七一八元，案經被告初查以其未提示
    完全帳簿文據致營業成本無法勾稽查核，乃依同業利潤標準核定營業成本為六四
    、七五六、五七八元，惟因減除依帳證查核認定之營業費用七、七四○、七五六
    元後之營業淨利為九、四七三、○一九元（被告誤計為一一、一三五、二三六元
    ），超過全部營業收入淨額依同業利潤標準核定之營業淨利六、五五七、六三○
    元，乃依營利事業所得稅查核準則第六條第一項但書規定，核定本期營業淨利六
    、五五七、六三○元。又應付未付費用七六九、二一四元逾二年而尚未給付，原
    核定予以轉列為其他收入，核定全年所得額七、三一九、○○七元之情，為兩造
    所不爭執，並有原告八十六年度營利事業所得稅結算申報書、被告營利事業所得
    稅結算申報調查項目調整數額報告表、被告八十六年度營利事業所得稅結算申報
    核定通知書附於原處分卷可憑，洵堪信實。本件兩造之爭點厥為被告以前揭方式
    核定所得額，是否有據，及原告應付未付費用七六九、二一四元逾二年而尚未給
    付，被告核定予以轉列為其他收入是否合法，此為兩造爭執所在。
三、經查，原告八十六年度營利事業所得稅結算申報，並未提出原物料、在製品、製
    成品與製造費用等相關明細表，亦未編製單位成本分析表、原物料進領耗存明細
    表與分析表、製成品之產銷存明細表等相關報表，致營業成本無法勾稽查核，被
    告前於八十七年十一月十九日以財高國稅審一字第八七○五○五五二號函請原告
    提示相關帳簿文據及表報，此有前揭函文及郵局回證附於原處分卷可憑，而原告
    於本院審理中亦坦承「有收到，但會計小姐有無補正不清楚。」（參本院九十年
    十月十六日準備程序筆錄），顯見前揭函已合法送達至原告，又前開原物料、在
    製品、製成品與製造費用等相關明細表，單位成本分析表、原物料進領耗存明細
    表與分析表、製成品之產銷存明細表等相關報表，為營業成本勾稽查核必備之文
    據，被告未於申報時提出，且未依被告通知補正，原告未盡提示文據之協力義務
    ，至為灼然。是被告依所得稅法第八十三條第一項暨同法施行細則第八十一條第
    一項規定，依同業利潤標準毛利率百分之二十一核定營業成本為即無不合。又因
    設算之營業毛利一七、二一三、七七五元，減除依帳證查核認定之營業費用七、
    七四○、七五六元後之營業淨利為九、四七三、○一九元，超過全部營業收入淨
    額依同業利潤標準淨利率百分之八核定之營業淨利六、五五七、六三○元，爰依
    首揭查核準則第六條第一項但書規定，核定本期營業淨利六、五五七、六三○元
    ，於法洵屬有據。雖被告設算營業淨利時，將營業淨利九、四七三、○一九元誤
    計為一一、一三五、二三六元，然兩者均超過本件全部營業收入淨額依同業利潤
    標準淨利率百分之八核定之營業淨利六、五五七、六三○元，其結論並無二致，
    自無礙本件之認定。原告訴稱被告依同業利潤標準核定其所得額委實無據云云，
    即不足採。
四、又按營利事業帳載應付未付之費用或損失，逾二年而尚未給付者，應轉列其他收
    入科目，俟實際給付時，再以營業外支出列帳，為行為時所得稅法施行細則第八
    十二條第三項及行為時查核準則第一百零八條之一所明定。經查，系爭費用原告
    於各該年度之營利事業所得稅結算均已申報，此為原告所不爭執，又原告於八十
    四年度將之列入應付費用，此併有原告八十四年度營利事業所得稅結算申報書附
    卷可憑，是系爭應付勞保、健保費七六九、二一四元，確已逾二年尚未給付，被
    告予以轉列其他收入合併計課，揆諸前揭規定，實無違誤。至原告另主張該費用
    八十二年暨八十三年兩年營利事業所得稅均以同業利潤標準核定淨利，並未依照
    原告所申報實質核定，被告既未承認該費用，卻又轉列為其他收入而課稅，其處
    置自有違誤云云。惟查，會計基礎，凡屬公司組織者，應採用權責發生制。會計
    基礎採用權責發生制，在平時採用現金收付制者，俟決算時，應照權責發生制予
    以調整。所謂權責發生制，係指收益於確定應收時，費用於確定應付時，即行入
    帳。決算時收益及費用，並按其應歸屬年度作調整分錄，所謂現金收付制，係指
    收益於收入現金時，或費用於付出現金時，始行付帳。此分為所得稅法第二十二
    條第一項及商業會計法第十條所明定。本件原告既係公司組織，依上揭所得稅法
    規定其會計基礎應採用權責發生制，經查，系爭保險費用既係經原告於八十四年
    度申報為應付費用，該費用已發生並確定應為給付，依權責發生制，自應歸屬權
    責已實現之八十四度之費用，且因自權責實現之年度起（即八十四年度）迄今已
    逾二年尚未給付，依前揭規定自應轉列其他收入科目課稅，並俟該項科目日後實
    際給付時，再以營業外支出列帳，即為正辦。原告爭執被告轉入其他收入併予課
    稅，處置不當云云，容有誤解。再者，原告八十二年度及八十三年度營利事業所
    得稅，被告均以同業利潤標準核定其所得，固為真實，惟以同業利潤標準核定所
    得額，係概括性包含系爭費用在內，並非以同業利潤標準核定所得額時，原帳載
    資料即不存在，故而，被告將原告八十四年度申報之應付費用七六九、二一四元
    轉入其他收入，核定所得額，並無不合。原告上揭所訴，委不足採。
五、綜上所述，被告依同業利潤標準核定營業成本為六四、七五六、五七八元，營業
    毛利為一七、二一三、七七五元，惟因減除依帳證查核認定之營業費用七、七四
    ○、七五六元後之營業淨利，超過全部營業收入淨額依同業利潤標準核定之營業
    淨利六、五五七、六三○元，乃依營利事業所得稅查核準則第六條第一項但書規
    定，核定本期營業淨利六、五五七、六三○元。又應付未付費用七六九、二一四
    元逾二年而尚未給付，原核定予以轉列為其他收入，核定全年所得額七、三一九
    、○○七元，認事用法，洵無違誤。訴願決定予以維持，亦無不合。原告起訴論
    旨求予撤銷並無理由，應予駁回。
據上論結，本件原告之訴為無理由，依行政訴訟法第一百九十五條第一項後段、第九
十八條第三項前段，判決如主文。
中      華      民      國      九十    年      十一    月      十三    日
                                高雄高等行政法院第三庭
                                            審判長法官  林茂權
                                            法      官  邱政強
                                            法      官  蘇秋津
右為正本係照原本作成。
如不服本判決，應於判決送達後二十日內向本院提出上訴書狀，其未表明上訴理由者
，應於提起上訴後二十日內向本院提出上訴理由書（須按對造人數附繕本）；如於本
判決宣示或公告後送達前提起上訴者，應於判決送達後二十日內補提上訴理由書（須
附繕本）。未表明上訴理由者，逕以裁定駁回。
提起上訴應預繳送達用雙掛號郵票七份（每份三十四元）。
中      華      民      國      九十    年      十一    月      十三    日
                                            法院書記官  朱景臨


司法院資訊處製作；財團法人民間司法改革基金會備份。
